臺灣高雄地方法院民事判決　　　　　　　96年度勞訴字第24號
原　　　告　辛○○
　　　　　　甲○○
　　　　　　己○○
　　　　　　壬○○
　　　　　　丙○○
　　　　　　戊○○
　　　　　　丁○○
　　　　　　庚○○
共　　　同
訴訟代理人　陳三兒律師
複 代理 人　郭憲彰律師
被　　　告　南亞塑膠工業股份有限公司
法定代理人　乙○○
訴訟代理人　癸○○
　　　　　　李國平
上列當事人間請求給付退休金事件，本院於民國96年7 月19日言
詞辯論終結，判決如下：
    主      文
被告應分別給付原告如附表一「被告應給付金額」欄所示之金額
，及各自附表一「利息起算日」欄所示之日期起均至清償日止，
按週年利率百分之五計算之利息。
訴訟費用由被告負擔。
本判決第一項於原告各以附表一「應供擔保金」欄所示之金額為
被告供擔保後，得為假執行；但被告如以附表一「被告應給付金
額 」欄所示金額分別為原告預供擔保後，得免為假執行。
    事實及理由
一、本件原告起訴主張：原告辛○○、甲○○、己○○、壬○○
    、丙○○、戊○○、丁○○、庚○○等8 人均為被告僱用之
    員工，並分別於如附表二「到職日期」欄所示之時間到職，
    於附表二「退休日期」欄所示之時間退休，各任職期間及退
    休金基數亦分別如附表二「任職期間」欄、「退休金基數」
    欄所示。原告於任職期間，每月均有領取夜勤津貼（民國73
    年9 月勞基法施行後更名為夜點費），惟被告給付退休金時
    ，並未將夜勤津貼計入平均工資在內，致原告所領取之退休
    金有短少，其短少差額分別如附表二「應補發退休金」欄所
    載。又依勞動基準法施行細則第29條第1 項規定，被告應自
    原告退休之日起30日內給付退休金，被告短少給付上開退休
    金，迄未給付，應自各原告退休之日起算30日屆滿之翌日起
    負遲延責任，爰依勞動基準法第55條、勞動基準法施行細則
    第29條第1 項之規定，提起本件訴訟，並聲明求為判決：(一)
    被告應分別給付原告如附表二「退休金差額」欄所示之金額
    ，及各自附表二「利息起算日」欄所示之日期起均至清償日
    止按週年利率5 ％計算之利息。(二)願供擔保請求宣告假執行
    。
二、被告則以：被告於民國65年以前，免費提供便當予夜班員工
    食用，65年後改發「夜勤津貼」，嗣配合勞動基準法修正，
    方於73年更名為「夜點費」，故系爭夜點費性質上並非工作
    之對價，而係體恤、慰勞夜班員工之恩惠與福利，非經常性
    給與，非屬工資，自不得計入退休金之給付範圍，原告主張
    將系爭夜點費列入平均工資計算退休金，其請求補發退休金
    並無理由等語，資為抗辯。並答辯聲明求為判決：(一)原告之
    訴及假執行之聲請均駁回。(二)如受不利判決，請准供擔保免
    為假執行。
三、兩造不爭執事項如下，並有原告之退休金明細表、所得明細
    單等件為證（見本院96年度雄勞調字第17號卷第8-39頁）。
  (一)關於原告之「任職期間」、「勞動基準法實施前之基數」、
    「勞動基準法實施後之基數」、「退休前3 個月之平均夜點
    費」、「退休前6 個月之平均夜點費」均如附表二各欄所記
    載。
  (二)如被告應給付原告退休金差額，其應給付之金額應按附表二
    所載之計算方式計算，計算結果即如附表二「應補發退休金
    」欄，亦即如附表一「被告應給付金額」欄所記載之金額。
  (三)被告公司係採三班制，依被告公司規定，夜班從凌晨零點開
    始到隔日上午8 時，夜點費360 元，中班是下午4 時到晚上
    12 時 止，夜點費180 元，換算結果，於晚間8 時至翌日上
    午8時 執勤者，每小時可領45元之夜點費。
四、本件之爭點為：夜點費應否納入平均工資計算退休金？本院
    之判斷分述如下：
  (一)按「工資：謂勞工因工作而獲得之報酬，包括工資、薪金及
    按計時、計日、計月、計件以現金或實物等方式給付之獎金
    、津貼及其他任何名義之經常性給與均屬之。」，勞動基準
    法第2 條第3 款定有明文。準此規定，工資應係指勞工之勞
    力所得，為其勞動之對價且係經常性之給付者。所謂經常性
    之給與，僅須在一般情況下經常可領取之給與即屬之，有最
    高法院79年度台上字第242 號判決及85年度台上字第246 號
    判決可資參照。是以，於認定何項給付內容屬於工資，係以
    是否為具有「勞工因提供勞務所得之報酬即勞務對價」及「
    經常性之給與」之性質而定，而於判斷給付是否為「勞務之
    對價」及「經常性之給與」，應依一般交易觀念決之，至於
    其給付名稱如何，則非所問，如此解釋始可防止雇主對勞工
    因工作而獲得之經常性報酬，不以工資之名義而改用其他名
    義，規避該給付計入平均工資內，而將勞工因工作所獲得之
    經常性報酬改以其他名義支付，致損害勞工權益。
  (二)查，被告就系爭夜點費之核發，係針對有輪值夜班、中班之
    工作人員所給與，夜班之夜點費係360 元，中班之夜點費係
    180 元，係固定的，被告之員工共分三班分別輪常早班、中
    班、夜班，此工作型態係因被告為一貫作業之工廠，24小時
    全天候、連續性現場作業，而此項工作型態，在原告受僱之
    際，即已知悉並為勞動契約之內容，而不論係輪常日班、中
    班或夜班，其工作內容、性質皆屬相同，僅是服勤時間不同
    ，且原告均需輪班等情，為兩造所不爭執（見本院卷第95頁
    ），已如前述，準此，原告既係輪值中班、夜班始得領取夜
    點費，而輪值中班、夜班又已成為固定工作，此種因特殊工
    作條件而對勞工所增加之給付，其本質應係該值班時段之勞
    務對價，意即系爭夜點費已成為兩造間因特定工作條件，形
    成為固定常態工作中可取得之給與，為勞工因經常性提供勞
    務所得之報酬，即具有「勞務對價」及「經常性給與」之性
    質，依前揭說明，系爭夜點費係屬工資乙節，應堪認定。
  (三)被告辯稱系爭夜點費，最初是被告免費提供便當予夜班員工
    食用，自65年以後取消提供便當改發放夜勤津貼，嗣配合勞
    動基準法修正遂更名為夜點費，故依其源由始末以觀，當屬
    公司體恤員工之恩惠性、福利性給與，且系爭夜點費之發給
    係固定的，不因員工作業種類及複雜性、學經歷、技能、勞
    力度、勞心度、年資、職位等不同而有多寡之差異，足見系
    爭夜點費不具勞務對價性等云云。惟查系爭夜點費具有「勞
    務對價」及「經常性給與」之性質，屬於工資之一部分，已
    如前述，並不因其給與方式係每人每小時之金額均固定相同
    ，而異其性質，何況工作時間及場所等均為工作環境之一部
    分，與勞務提出有密切關係，尤其夜間工作所打亂之生活作
    息、犧牲之健康並不因員工經驗、學歷、技能、年資等不同
    而有差異，是被告員工於夜間工作獲得相同夜點費，本屬合
    理。另縱認被告於65年以前免費發放便當乙節屬實，亦不能
    跟被告係計時給予固定夜點費等同視之，故被告以系爭夜點
    費之一致性，及65年以前係免費發放便當為由，辯稱系爭夜
    點費屬恩惠性、勉勵性、任意性之給與云云，自無可採。
  (四)被告又抗辯稱原告在例假日、休假日中班或夜班，被告所發
    給之夜點費仍分別為180 元、360 元，並未依勞動基準法第
    39條規定，加倍發給夜點費，足見夜點費不具勞務對價關係
    云云。惟查，系爭夜點費既屬工資之一部分，已如前述，不
    能以被告未依勞動基準法第39條之規定於例假日工作應加倍
    發給之情形，而反推論為非工資，故尚難以例假日不加倍發
    給夜點費，即認系爭夜點費無勞務對價關係，是被告所為之
    上開辯稱，不足採信。
  (五)被告復抗辯修正前勞動基準法施行細則第10條第9 款規定，
    係將夜點費排除於經常性給與之外云云。惟查，修正前勞動
    基準法施行細則第10條第9 款雖將「差旅費、差旅津貼、交
    際費、夜點費及誤餐費等」排除於同法第2 條第3 款所稱之
    其他任何名義之經常性給與以外，然該條款規定之差旅費及
    交際費，因屬不確定之事項所支出，故可認並非經常性之給
    與，至於該條款所列之「夜點費」部分，由於其與「誤餐費
    」同列，而誤餐費既屬恩惠性及非經常性之給與性質，則夜
    點費應屬同一性質，亦即該條款所稱之夜點費及誤餐費，係
    指雇主為體恤勞工於夜間工作而給與之夜間點心費，或勞工
    因執行職務延誤正常用餐時間，另外給與之餐費。而本案系
    爭夜點費既屬勞工工作對價，且為經常性的給予，已如前述
    ，其實質內容與該條款所稱之「夜點費」顯不相同，縱然兩
    者名稱相同，仍難將本案系爭之夜點費，與修正前勞動基準
    法施行細則第10條第9 款規定之夜點費等同視之，而遽認本
    案系爭之夜點費為非經常性之給予。況勞動基準法施行細則
    於94年6 月14日修正時，已將第10條第9 款有關夜點費及誤
    餐費之規定刪除，以避免雇主巧立名目，規避將該給付列入
    平均工資計算，益證系爭夜點費，應屬工資無訛。被告援引
    修正前勞動基準法施行細則第10條第9 款之規定，抗辯系爭
    夜點費並非經常性之給與，非屬工資，尚不足採。
  (六)綜上，系爭夜點費應計入退休金之平均工資內，據以核發退
    休金。
四、綜上所述，兩造所爭執之夜點費，係工作而獲得之經常性報
    酬，具有「勞務對價」及「經常性給與」之性質，屬工資之
    一部分，因被告未將系爭夜點費計入平均工資內，致原告辛○○等8 人分別短少如附表二「退休金差額」欄所示之金額
    ，此金額為兩造所不爭執，已如前述，從而原告起訴請求被
    告將系爭夜點費計入平均工資以核算退休金，並依序應補發
    原告如附表二「退休金差額」欄所示之金額，並依勞動基準
    法施行細則第29條第1 項規定，請求各自原告退休之日起30
    日內，即如附表二「利息起算日」欄所記載之日期起均至清
    償日止，按週年利率5 ％計算之利息，為有理由，應予准許
    。
五、本件原告與被告各陳明願供擔保，請准宣告假執行或免為假
    執行，經核均無不合，爰分別酌定如主文第3 項所示之擔保
    金額，併予准許。
六、本件事證已臻明確，兩造其餘攻擊防禦方法於判決結果不生
    影響，故不再一一審酌，併此敘明。
七、據上結論，本件原告之訴為有理由，並依民事訴訟法第78條
    、第390條第2項、第392 條第2 項，，判決如主文。
中　　華　　民　　國　　96　　年　　8 　　月　　2 　　日
                    勞工法庭法　官　廖純卿
正本係照原本作成。
如不服本判決，應於送達後20日內，向本院提出上訴狀並表明上
訴理由，如於本判決宣示後送達前提起上訴者，應於判決送達後
10日內補提上訴理由書（須附繕本）。
中　　華　　民　　國　　96　　年　　8 　　月　　2 　　日
                            書記官　洪嘉慧
附表一：
┌────┬─────────┬────────────┬──────────┐
│ 原告   │被告應給付金額    │  利息起算日            │應供擔保金          │
│        │ （新臺幣）       │                        │（新臺幣）          │
├────┼─────────┼────────────┼──────────┤
│        │                  │                        │                    │
│辛○○  │貳拾萬玖仟捌佰捌拾│民國九十六年二月二日    │柒萬元              │
│        │元                │                        │                    │
├────┼─────────┼────────────┼──────────┤
│        │                  │                        │                    │
│甲○○  │壹拾參萬伍仟貳百元│民國九十六年二月十五日  │肆萬伍仟元          │
│        │                  │                        │                    │
├────┼─────────┼────────────┼──────────┤
│        │                  │                        │                    │
│己○○  │壹拾參萬伍仟玖佰參│民國九十六年二月二日    │肆萬伍仟元          │
│        │拾元              │                        │                    │
├────┼─────────┼────────────┼──────────┤
│        │                  │                        │                    │
│壬○○  │壹拾陸萬伍仟參佰參│民國九十六年二月二十四日│伍萬伍仟元          │
│        │拾元              │                        │                    │
├────┼─────────┼────────────┼──────────┤
│        │                  │                        │                    │
│丙○○  │壹拾伍萬壹仟陸佰伍│民國九十六年二月二十四日│伍萬元              │
│        │拾元              │                        │                    │
├────┼─────────┼────────────┼──────────┤
│        │                  │                        │                    │
│戊○○  │貳拾柒萬陸仟捌佰壹│民國九十六年二月二日    │玖萬貳仟元          │
│        │拾貳元            │                        │                    │
├────┼─────────┼────────────┼──────────┤
│        │                  │                        │                    │
│丁○○  │貳拾壹萬壹仟零捌拾│民國九十六年二月三日    │柒萬元              │
│        │玖元              │                        │                    │
├────┼─────────┼────────────┼──────────┤
│        │                  │                        │                    │
│庚○○  │壹拾陸萬貳仟玖佰參│民國九十六年二月二十一日│伍萬肆仟元          │
│        │拾元              │                        │                    │
└────┴─────────┴────────────┴──────────┘
附表二：
┌───┬────┬────┬──┬──────┬──────┬────┬─────┐
│原告  │到職日期│退休日期│任職│退休金基數  │夜點費      │退休金差│利息起算日│
│      │年/月/日│年/月/日│期間│            │            │額      │年/月/日  │
├───┼────┼────┼──┼──────┼──────┼────┼─────┤
│辛○○│69/05/22│96/01/02│26年│勞動基準法施│退休前三月：│209,880 │96/02/02  │
│      │        │        │7 月│行前：8     │4,560元     │元      │          │
│      │        │        │10日│勞動基準法施│退休前六月：│        │          │
│      │        │        │    │行後：34    │5,100元     │        │          │
│      │        │        │    │            │            │        │          │
├───┼────┼────┼──┼──────┼──────┼────┼─────┤
│甲○○│70/04/24│96/01/15│25年│勞動基準法施│退休前三月：│135,200 │96/02/15  │
│      │        │        │8 月│行前：6     │2,280元     │元      │          │
│      │        │        │又21│勞動基準法施│退休前六月：│        │          │
│      │        │        │日  │行後：35    │3,472元     │        │          │
├───┼────┼────┼──┼──────┼──────┼────┼─────┤
│己○○│70/05/15│96/01/02│25年│勞動基準法施│退休前三月：│135,930 │96/02/02  │
│      │        │        │7 月│行前：6     │2,880元     │元      │          │
│      │        │        │又17│勞動基準法施│退休前六月：│        │          │
│      │        │        │日  │行後：35    │3,390元     │        │          │
├───┼────┼────┼──┼──────┼──────┼────┼─────┤
│壬○○│66/10/11│96/01/24│29年│勞動基準法施│退休前三月：│165,330 │96/02/24  │
│      │        │        │3 月│行前：12    │3,540元     │元      │          │
│      │        │        │又13│勞動基準法施│退休前六月：│        │          │
│      │        │        │日  │行後：32.5  │3,780元     │        │          │
├───┼────┼────┼──┼──────┼──────┼────┼─────┤
│丙○○│66/04/25│96/01/24│29年│勞動基準法施│退休前三月：│151,650 │96/02/24  │
│      │        │        │8 月│行前：14    │3,060元     │元      │          │
│      │        │        │又29│勞動基準法施│退休前六月：│        │          │
│      │        │        │日  │行後：31    │3,510元     │        │          │
├───┼────┼────┼──┼──────┼──────┼────┼─────┤
│戊○○│69/05/22│96/01/02│26年│勞動基準法施│退休前三月：│276,812 │96/02/2   │
│      │        │        │7 月│行前：8     │6,390元     │元      │          │
│      │        │        │又10│勞動基準法施│退休前六月：│        │          │
│      │        │        │日  │行後：34    │6,638元     │        │          │
├───┼────┼────┼──┼──────┼──────┼────┼─────┤
│丁○○│68/04/10│96/01/03│27年│勞動基準法施│退休前三月：│211,089 │96/02/3   │
│      │        │        │8 月│行前：10    │4,500 元    │元      │          │
│      │        │        │又23│勞動基準法施│退休前六月：│        │          │
│      │        │        │日  │行後：33    │5,033 元    │        │          │
│      │        │        │    │            │            │        │          │
├───┼────┼────┼──┼──────┼──────┼────┼─────┤
│庚○○│66/07/22│96/01/24│29年│勞動基準法施│退休前三月：│162,930 │96/2/21   │
│      │        │        │6 月│行前：14    │3,600元     │元      │          │
│      │        │        │又2 │勞動基準法施│退休前六月：│        │          │
│      │        │        │日  │行後：31    │3,630元     │        │          │
└───┴────┴────┴──┴──────┴──────┴────┴─────┘
